【裁判字號】    98,聲,1099
【裁判日期】    981029
【裁判案由】    聲明異議
【裁判全文】
臺灣雲林地方法院刑事裁定              98年度聲字第1099號
聲明異議人
即受 刑 人  甲○○
上列聲明異議人即受刑人因詐欺案件，不服臺灣雲林地方法院檢
察署檢察官之指揮執行（98年10月2 日雲檢家水98執1067字第26
678號函），向本院聲明異議，本院裁定如下：
    主  文
臺灣雲林地方法院檢察署檢察官98年10月2 日雲檢家水98執1067
字第26678 號函所為之執行處分，應予撤銷，由該署檢察官另為
適當處分。
    理  由
一、聲明異議意旨略以：臺灣雲地方法院檢察署檢察官民國98年
    10月2 日雲檢家水98執1067字第26678 號函所為之執行處分
    ，以聲明異議人即受刑人甲○○患有癲癇病症，適合危險性
    較低，自主性較高之工作，但因該署核准社會勞動機構提供
    服務之內容，上述2 類較為適宜者，僅為文書工作，但異議
    人並無此類專長，應認為身心健康之關係，執行社會勞動顯
    有困難，而駁回異議人易服社會勞動之聲請。按異議人至秀
    傳醫院診察，經醫師鄧博仁診療結果，認異議人雖患有器質
    性精神疾病及癲癇症，但服藥順從性佳，近來未曾有癲癇發
    作之情事，應足以勝任一般工作，有秀傳醫療社團法人秀傳
    紀念醫院診斷證明書1 份可按，爰對於檢察官所為之上開執
    行處分提出聲明異議，請求准予易服社會勞動等語。
二、按受刑人或其法定代理人或配偶，以檢察官執行之指揮為不
    當者，得向諭知該裁判之法院聲明異議，刑事訴訟法第484
    條定有明文。又所謂「諭知該裁判之法院」，乃指對被告之
    有罪判決，於主文內實際宣示其主刑、從刑之裁判而言，若
    判決主文並未諭知主刑、從刑，係因被告不服該裁判，向上
    級法院提起上訴，而上級法院以原審判決並無違誤，上訴無
    理由，因而維持原判決諭知「上訴駁回」者，縱屬確定之有
    罪判決，但因對原判決之主刑、從刑未予更易，其本身復未
    宣示如何之主刑、從刑，自非該條所指「諭知該裁判之法院
    」（最高法院79年臺聲字第19號判例意旨參照）。異議人甲
    ○○因詐欺案件，經本院以97年度易字第733 號判決判處有
    期徒刑8 月，減為有期徒刑4 月，嗣經異議人即受刑人甲○
    ○提起上訴，復經臺灣高等法院臺南分院以98年度上易字第
    205 號判決駁回上訴確定，有本院刑事判決、臺灣高等法院
    臺南分院刑事判決、臺灣高等法院被告前案紀錄表等各1 份
    在卷可稽，揆諸前揭規定及判例意旨，諭知其罪刑之法院既
    係本院，則異議人對於檢察官所為執行之指揮向本院聲明異
    議，自屬適法，合先敘明。
三、次按刑法第41條於98年1 月21日修正公布，並自98年9 月1
    日施行，修正後刑法第41條第1 項規定：「犯最重本刑為5
    年以下有期徒刑以下之刑之罪，而受6 個月以下有期徒刑或
    拘役之宣告者，得以新臺幣1 千元、2 千元或3 千元折算1
    日，易科罰金。但確因不執行所宣告之刑，難收矯正之效或
    難以維持法秩序者，不在此限」，第2 項規定：「依前項規
    定得易科罰金而未聲請易科罰金者，得以提供社會勞動6小
    時折算1 日，易服社會勞動」，第4 項規定：「前2 項之規
    定，因身心健康之關係，執行顯有困難者，或確因不執行所
    宣告之刑，難收矯正之效或難以維持法秩序者，不適用之。
    」。又本條修正立法意旨略以：「6 月以下有期徒刑或拘役
    者屬於短期自由刑，因刑期甚短，執行難收懲戒教化之效，
    且易沾染惡習，入監被貼上標籤，出獄後產生社會復歸及再
    社會化困難等問題，屬於一種弊多於利之刑罰手段。為防止
    短期自由刑之流弊，國際刑事政策潮流發展出兩極化刑事政
    策，就犯罪兩端之重罪、輕罪採取不同之有效對策」、「中
    華民國刑法第41條雖有易科罰金之規定，但隨著貧富差異，
    易科罰金制度造成無錢易科罰金者只能入監服刑之不公平現
    象，無法有效避免短期自由刑之流弊，可見易科罰金制度仍
    有其不足。勞動或服務雖非有形財產，但亦具有經濟價值。
    外國之社區服務（community service ）制度，即係以提供
    勞動或服務做為一種刑罰或刑罰之替代措施。不僅可避免短
    期自由刑之流弊，減緩監獄擁擠問題，同時藉由勞務或服務
     之提供，可回饋社會，讓犯罪者有更多復歸社會之機會」。
    準此，檢察官於審酌是否准許受刑人就其徒刑易服社會勞動
    時，除受刑人應符合刑法41條所定得易服社會勞動之法定要
    件，並應就受刑人「因身心健康之關係，執行顯有困難」、
    「確因不執行所宣告之刑，難收矯正之效，或難以維持法秩
    序」等情況查明認定。
四、經查：
  (一)臺灣雲林地方法院檢察署檢察官以98年度執字第1067號傳票
    ，通知異議人甲○○於98年8 月25日上午10時15分許到案執
    行上開詐欺案件有期徒刑4 月，異議人於同年9 月9 日到案
    聲請易服社會勞動，並檢附檢附黃榮標診所診斷證明書、身
    心障礙手冊，有易服社會勞動聲請須知及聲請書、黃榮標診
    所診斷證明書、身心障礙手冊等各各1 份在卷可稽。嗣雲林
    地檢署檢察官以「異議人患有癲癇病症，適合危險性較低，
    自主性較高之工作，但因目前該署核准社會勞動機構提供服
    務之內容，上述二類較為適宜者，僅為文書工作，但異議人
    並無此類專長，應認為身心健康之關係，執行社會勞動顯有
    困難」為由，駁回異議人之聲請，並命異議人於98年10月15
    日上午10時30分許到案執行，亦有臺灣雲林地方法院檢察署
    98年10月2 日雲檢家水98執1067字第26678 號函1 份在卷可
    稽，以上業經本院依職權調取98年度執字第1067號執行卷宗
    核閱無誤。
  (二)異議人甲○○向臺灣雲林地方法院檢察署聲請易服社會勞動
    服務所檢附之卷附黃榮標診所98年9 月8 日診斷證明書，其
    上記載「甲○○之情況應可承當一般勞動工作」等語；異議
    人嗣後檢附之卷附秀傳醫療社團法人秀傳紀念醫院98年10月
    14日診斷證明書，其上亦記載「異議人雖患器質性精神疾病
    及癲癇症多年，但服藥順從性佳，近來未曾有癲癇發作之情
    事，應足以勝任一般勞動工作」等語，顯見黃榮標診所及秀
    傳醫療社團法人秀傳紀念醫院之診治醫師均認定異議人之情
    況足以勝任一般工作。執行檢察官就異議人所提出之上開黃
    榮標診所診斷證明書已明確記載異議人應可承當一般勞動工
    作等語，何以不予採納，仍逕予認定異議人患有癲癇病症，
    適合危險性較低，自主性較高之文書工作，然異議人並無此
    類專長，執行社會勞動顯有困難一節，並未詳予敘明得此結
    論之理由，則本院認為執行檢察官不准易服社會勞動服務之
    指揮執行命令，即屬欠缺論證理由，尚難認檢察官執行之指
    揮適法有據，故異議人指摘原處分不當，求為撤銷原不准易
    服社會勞動服務之執行指揮處分，即有理由，爰撤銷臺灣雲
    林地方法院檢察署檢察官98年10月2 日雲檢家水98執1067字
    第26678 號函所為之執行處分，由臺灣雲林地方法院檢察署
    檢察官更為適當處分。
四、依刑事訴訟法第486 條，裁定如主文。
中    華    民    國    98    年    10    月    29    日
                  刑事第六庭    法  官  黃楹榆
以上正本證明與原本無異
如不服本裁定，應於送達後5 日內向本院提出抗告狀（須附繕本
）
                                書記官  李雅怡
中    華    民    國    98    年    10    月    29    日


司法院資訊處製作；財團法人民間司法改革基金會備份。
